臺灣臺南地方法院民事判決
111年度簡上字第59號
上  訴  人  偉詠有限公司

法定代理人  吳林燕秋
訴訟代理人  陳恪勤律師
被上訴人    玉山商業銀行股份有限公司


法定代理人  黃男州  
訴訟代理人  凃旻佐  
            王怡仁  
上列當事人間請求給付票款事件，上訴人對於本院新市簡易庭民
國111年1月19日110年度新簡字第531號第一審判決不服提起上訴
，本院於111年11月10日言詞辯論終結，判決如下：
    主  文
原判決廢棄。
被上訴人在第一審之訴駁回。
第一、二審訴訟費用均由被上訴人負擔。
    事實及理由
被上訴人主張：
㈠伊持有上訴人所簽發，發票日民國110年9月25日、支票號碼MA
　0000000號、付款人為第一銀行南科園區分行，票面金額新臺
　幣（下同）170萬元之支票1紙（下稱系爭支票）。系爭支票前
　經訴外人仙宗興業股份有限公司（下稱仙宗公司）背書轉讓予
　被上訴人，經屆期提示，竟因上訴人已向本院聲請110年度裁
　全字第40號假處分裁定及110年度司執全字第246號執行命令（
　下稱系爭假處分裁定、執行)獲准，禁止仙宗公司提示付款及
　轉讓第三人而遭退票。上訴人與仙宗公司雖為直接前後手關係
　，惟上訴人簽發系爭支票之基礎原因事實乃其與仙宗公司間之
　債權債務關係，依票據法第13條前段規定，上訴人不得以其與
　執票人即被上訴人前手間所存抗辯事由對抗執票人。
㈡對於上訴人抗辯暨上訴理由之陳述：
⒈系爭支票為仙宗公司因授信融資需要，以背書轉讓予被上訴人
　，俟票據屆期再由被上訴人以執票人身分提示兌領票款抵償仙
　宗公司積欠之債務，因此，被上訴人已取得系爭支票之票據權
　利。上訴人雖以系爭支票背面蓋有備償放款專戶第0000000000
　000號(下稱系爭備償放款專戶)，系爭備償放款專戶非以被上
　訴人名義開立，從而被上訴人未取得票據權利。然實務上銀行
　均以借款人名義開立一貸款備償專戶，將收妥票款存入該帳戶
　，俟款項達到一定金額或經過一定時間後轉帳抵充放款，故貸
　款備償專戶係專為抵償借款人債務，戶名雖為借款人，但實為
　銀行處理不同客戶帳務方便獨立設置之帳戶，銀行於備償專戶
　提示各該客票時，仍係以執票人地位提示付款，非以客戶名義
　請求付款，銀行即為該客票執票人，此與客戶將票據存入一般
　支票存款帳戶，委託銀行以客戶名義向付款人為付款之提示，
　尚有不同，上訴人據此爭執被上訴人未取得系爭支票之票據權
　利，實無理由。
⒉系爭支票為無記名之支票且未禁止背書，經仙宗公司於110年6
　月30日背書轉讓予被上訴人，被上訴人除身兼票據保管銀行外
　，亦因此取得票據權利，絕非僅為代收性質。
⒊系爭假處分裁定是在110年9月17日作成，限制仙宗公司對系爭
　支票為付款提示及轉讓第三人，然仙宗公司早於110年6月30日
　即將系爭支票之票據權利背書轉讓給被上訴人，轉讓時間點早
　在系爭假處分裁定作成前，故依債之相對性，系爭假處分裁定
　之效力應僅及於上訴人與仙宗公司之間，並不及於被上訴人。
㈢故原審依票據法律關係，判決上訴人應給付被上訴人170萬元
　，及自提示付款日即110年9月27日起至清償日止，按週年利率
　百分之6計算之利息，並無違誤。並聲明：上訴駁回。
上訴人則以：
㈠上訴人與仙宗公司間因買賣關係而簽發系爭支票 ，因仙宗公
　司未依約交付買賣標的物，故上訴人遂向本院聲請系爭假處分
　裁定獲准，禁止仙宗公司提示付款及轉讓第三人，嗣系爭支票
　經提示遭退票，並於系爭支票正面註記「禁止仙宗興業股份有
　限公司提示付款」乙語，足證系爭支票是由仙宗公司提示而遭
　退票，被上訴人並未經仙宗公司背書轉讓而取得系爭支票，顯
　非系爭支票之票據權利人。
㈡備償專戶之性質，依財政部金融局85年12月4日臺融局㈠字第8
　5553852號函釋：「有關金融機構辦理墊付國內票款，通常要
　求申請人開立備償專戶，將來票款收兌後直接存入申請人名義
　開立之備償專戶，此時就票據關係言，銀行係代為提示，支票
　並未轉讓予銀行，若票據到期提示遭退票，銀行原則上無法以
　票據權利人之地位對發票人索賠」，足見被上訴人主張備償專
　戶僅係因銀行為處理不同客戶帳戶方便獨立設立之帳戶，銀行
　於備償專戶提示客票時，係以執票人之地位提示付款，並非以
　客戶名義請求付款，銀行實際上即為客票之執票人云云，顯與
　上揭函釋意旨相違，且與金融機構之實務運作不符。
㈢系爭備償放款專戶確為仙宗公司所有，且仙宗公司又在系爭支
　票背面蓋用其公司及負責人之印文，並記載仙宗公司於被上訴
　人處開設系爭備償放款專戶之帳號，顯然仙宗公司是將系爭支
　票交由被上訴人存入系爭備償放款帳戶提示取款，被上訴人僅
　為代收，而非以背書轉讓將系爭支票之票據權利轉讓予被上訴
　人，被上訴人自不得以執票人地位主張票據權利。
㈣系爭支票既經系爭假處分裁定及執行在案，依本院110年度司
　執全字第246號執行命令內容「禁止債務人向第三人第一商業
　銀行股份有限公司南科園區分公司為付款之提示及轉讓予他
　人，亦禁止付款人向債務人為付款之行為，並應將上開支票交
　由執行人員記載此項事由，第三人亦不得對債務人付款」，縱
　認被上訴人主張仙宗公司將系爭支票背書轉讓予被上訴人為真
　(上訴人仍否認之)，上揭執行命令既已禁止債務人即仙宗公司
　將系爭支票轉讓他人，則其違背執行命令之行為對上訴人亦不
　生效力。亦即上訴人仍得主張該背書轉讓行為無效，並得以對
　仙宗公司主張票據原因關係不存在之抗辯對抗被上訴人。
㈤並聲明：㈠原判決廢棄。㈡被上訴人在第一審之訴駁回。
本件經協商並簡化爭點後，確認兩造不爭執及爭執事項如下：
㈠不爭執事項：
⒈被上訴人目前執有上訴人簽發之系爭支票，系爭支票前經上訴
　人向本院聲請系爭假處分裁定及執行，執行命令內容禁止仙宗
　公司提示付款及轉讓與第三人，被上訴人屆期提示而遭退票。
⒉系爭支票背面蓋有仙宗公司及負責人印文、備償放款專戶之印
　文。
㈡爭執事項：
⒈仙宗公司於取得系爭支票後，在系爭支票背面蓋用公司大小章
　之性質，究竟是背書轉讓或委託取款？
⒉上訴人是否得以系爭假處分裁定、執行，及票據原因關係不存
　在之抗辯，對抗被上訴人？
本院得心證之理由：
  被上訴人主張系爭支票係由上訴人簽發，嗣因仙宗公司向被  
  上訴人辦理授信融資借款而交予被上訴人，經被上訴人屆期提
  示遭退票，系爭支票正面並註記「禁止仙宗興業股份有限公司
  提示付款」等情，業據其提出系爭支票、臺灣票據交換所退票
  理由單等件為證（見原審卷第17頁），且為上訴人所不爭執，
  此部分堪信為真實。被上訴人主張其為系爭支票之票據權利人
  ，依票據關係請求上訴人給付170萬元票款，則為上訴人所否
  認，並以前揭情詞置辯。經查：
㈠按在票據上簽名者，依票上所載文義負責；發票人應照支票文
  義擔保支票之支付；支票到期不獲付款時，執票人於行使或保
  全支票上權利之行為後，對於背書人、發票人及支票上其他債
  務人，得行使追索權；又執票人向支票債務人行使追索權時，
  得請求自為付款提示日起之利息，如無約定利率者，依年利6
  釐計算，票據法第5條第1項、第126條、第85條第1項、第144
  條、第133條分別定有明文。又票據法上之背書依其目的不同
　，可區分為票據權利轉讓背書及委任取款背書，而執票人以委
　任取款之目的為背書時，應於匯票上記載之，票據法第40條第
　1項定有明文，此規定依同法第144條，於支票亦有準用。至委
　任取款之意旨如何記載，法無明文應表明特定之文字，只需票
　據上之記載足以表明委任取款之意旨即可。而支票執票人以委
　任取款為目的所為之背書，僅係授與被背書人收取票款之代理
　權，並不發生票據權利移轉之效果，票據權利仍屬背書人，此
　觀同法第144條準用第40條規定自明。
㈡被上訴人主張其係因仙宗公司背書轉讓而取得上訴人所簽發之
  系爭支票，自得請求上訴人給付票款云云。惟查：系爭支票背
　面「請領款人於本虛線欄內背書，虛線外請勿書寫文字」欄內
  除蓋有「仙宗興業股份有限公司」及負責人「王俊雄」印文外
  ，另於提示人（行）填寫存款帳號或代號欄則蓋有「備償放款
  專戶」、「0000000000000 」之字樣(另一「0000000000000」
  之字樣則遭刪掉)等情，此有系爭支票背面影本附卷可參（見
  原審卷第17頁）。而依系爭支票背面前述所載，核與現行銀行
  實務上委任取款背書，均係由委任取款客戶在支票背面背書並
  記載銀行帳戶帳號之作法相同，依其外觀及文義記載，上訴人
  抗辯仙宗公司僅係委由被上訴人代為在系爭備償放款專戶提示
  系爭支票取款，而無背書轉讓系爭支票之意，被上訴人並未受
  讓系爭支票而非系爭支票之票據權利人，尚非無據。
㈢另從系爭備償放款專戶自101年6月27日起迄110年12月21日止之
  往來交易明細(本院卷第201至253頁)，仙宗公司多次將收受之
  客票存入系爭備償放款專戶代收提示交換入帳(即摘要欄記載
  「代收本交」、「代收聯交」科目)，顯見仙宗公司將所收得
  之往來客票存入系爭備償放款專戶提示、兌現之舉，是否如被
  上訴人所言仙宗公司已將所收得客票之票據權利以背書轉讓之
  方式將票據權利讓與被上訴人，並非無疑。再從上揭往來交易
  明細顯示，仙宗公司將收得之客票在系爭備償放款專戶提示兌
  現後所得之款項是陸續積存在該帳戶內，甚至滋生利息，並未
  直接由被上訴人將個別票據兌現所得之款項取走，而是陸續積
  存在該帳戶內直到特定時間或金額後，再由被上訴人依其與仙
  宗公司簽訂之授信總約定書之約定逕自從該帳戶中以「備償轉
  帳」科目轉出。倘仙宗公司將客票交由被上訴人存入系爭備償
  放款專戶時即將相關票據權利背書轉讓予被上訴人，衡情被上
  訴人在個別票據兌現日當即取得相當之票款，殊無待累積一段
  時間或金額後，再依授信總約定書之約定以「備償轉帳」科目
  轉出，甚至因此衍生利息負擔之理。
㈣被上訴人另主張備償專戶僅是銀行為處理不同客戶帳戶方便獨
  立設立之帳戶，銀行於備償專戶提示客票時，係以執票人之地
  位提示付款，並非以客戶名義請求付款，銀行實際上即為客票
  之執票人云云。惟查，依財政部金融局85年12月4日臺融局㈠字
  第85553852號函釋：「有關金融機構辦理墊付國內票款，通常
  要求申請人開立備償專戶，將來票款收兌後直接存入申請人名
  義開立之備償專戶，此時就票據關係言，銀行係代為提示，支
  票並未轉讓予銀行，若票據到期提示遭退票，銀行原則上無法
  以票據權利人之地位對發票人索賠」之意旨，仙宗公司開立系
  爭備償放款專戶後將客票之票款收兌後直接存入該專戶，就票
  據關係言，銀行僅係代為提示，支票並未轉讓予銀行，若票據
  到期提示遭退票，銀行自無法以票據權利人之地位對發票人索
  賠。是被上訴人主張伊為系爭支票之票據權利人，顯與上揭函
  示意旨相違，自難遽採。
㈤又票據為文義證券，票據上之權利義務，固應遵守票據之文義
　性，基於外觀解釋原則與客觀解釋原則，悉依票據記載之文字
　以為決定，不得以票據以外之具體、個別情事資為判斷資料，
　加以變更或補充（最高法院107年度台簡上字第33號判決意旨
　參照）。本件被上訴人另提出仙宗公司簽立之「前手買方票據
　明細暨信用調查表」內載「上列票據確係借款人之前手買方，
　票據並由借款人背書轉讓予貴行，做為償還貴行所負一切債務
　之用」等語，主張系爭支票是經仙宗公司背書轉讓取得。經查
　，前揭「前手買方票據明細暨信用調查表」內雖記載「上列票
　據確係借款人之前手買方，票據並由借款人背書轉讓予貴行，
　做為償還貴行所負一切債務之用」等語，惟上揭「背書轉讓」
　文字並非記載在系爭支票背面，而係記載在前述「前手買方票
　據明細暨信用調查表」內，基於票據為文義證券，票據上之權
　利義務，應遵守票據之文義性，依外觀解釋原則與客觀解釋原
　則，悉依票據記載之文字以為決定，不得以票據以外之具體、
　個別情事作為判斷資料，加以變更或補充。故仙宗公司在記載
　上述文字之「前手買方票據明細暨信用調查表」簽章，並不生
　票據法上背書轉讓之效力。
㈥系爭支票之票據權利仍為仙宗公司所有，業如前述，而系爭支
  票復經上訴人聲請系爭假處分裁定及執行在案，依本院110年
  度司執全字第246號執行命令內容「禁止債務人向第三人第一
  商業銀行股份有限公司南科園區分公司為付款之提示及轉讓予
  他人，亦禁止付款人向債務人為付款之行為，並應將上開支票
  交由執行人員記載此項事由，第三人亦不得對債務人付款」，
  上揭執行命令除禁止債務人即仙宗公司為付款之提示外，亦禁
  止仙宗公司將系爭支票權利轉讓予他人，故被上訴人縱事後再
  取得系爭支票，其違背上述執行命令之行為對上訴人亦不生效
  力。
㈦是被上訴人主張其為系爭支票權利人，依票據關係請求上訴人
　給付票款170 萬元及利息，並不可採。上訴人抗辯仙宗公司僅
  係委由被上訴人代將系爭支票存入系爭備償放款專戶提示、兌
  現，並非將系爭支票之票據權利背書轉讓予被上訴人，故被上
  訴人並非系爭支票權利人，不得請求上訴人給付票款170萬元
  及利息，則屬有據。
綜上所述，被上訴人依票據法律關係，請求上訴人給付170萬元
  ，及自110年9月27日起至清償日止，按週年利率6％計算之利息
  ，為無理由，不應准許。原審為上訴人敗訴之判決，並依職權
  為假執行之宣告，自有未洽。上訴意旨指摘原判決不當，
　求予廢棄改判，為有理由，爰由本院廢棄改判如主文第2 項所
  示。
本件事證已臻明確，兩造其餘之攻擊或防禦方法及所提之證據
  ，經本院斟酌後，認為均不足以影響本判決之結果，爰不逐一
  論列，附此敘明。
據上論結，本件上訴為有理由。爰依民事訴訟法第436條之1第3
  項、第450條、第78條判決如主文。
中    華    民    國   111    年    11    月    30    日
                  民事第四庭  審判長   法  官  林勳煜
　　　　　　　　　　　　　　　　　　　　　　　　　　   法  官  李姝蒓   
　　　　　　　　　　　　　　　　　　　
　　　　　　　　　　　　　　　　　　　 法  官  曾仁勇
以上正本係照原本作成。
如不服本判決，僅得以適用法規顯有錯誤為理由逕向最高法院提
起上訴，但須經本院之許可。提起上訴應於收受送達後20日內向
本院提起上訴狀同時表明上訴理由；判決宣示後送達前提起上訴
者，應於判決送達後10日內補提理由書狀，並應提出委任律師或
具有律師資格之人之委任狀；委任有律師資格者，另應附具律師
資格證書及釋明委任人與受任人有民事訴訟法第466條之1第1 項
但書或第2 項所定關係之釋明文書影本。
如委任律師提起上訴者，應一併繳納上訴裁判費。
中    華    民    國   111    年    11    月    30    日
                                      書記官    顏珊姍